臺灣臺中地方法院民事判決　九十三年度訴字第一二二○號
　　原　　　告　丁○○
　　被　　　告　聯邦商業銀行股份有限公司
　　法定代理人　丙○○
　　訴訟代理人　甲○○
右當事人間請求分配表異議之訴事件，本院於民國九十三年七月二十六日言詞辯論終
結，判決如左：
    主      文
原告之訴駁回。
訴訟費用由原告負擔。
    事      實
一、原告方面：
  (一)原告先前於民國六十五年起至七十七年為止，先後承攬訴外人陳夏田（已歿）之
    位於臺中市○○路一三五之四五、四六、四七號之房屋三棟之三樓增建部分、火
    災後重大修繕工程及後厝二樓增建等工程，於完工後，均交付訴外人陳夏田使用
    ，訴外人陳夏田僅清償部分款項，於八十年十月三十日雙方就剩餘工程款會帳結
    果，訴外人陳夏田尚欠工程款新臺幣（下同）四百五十萬元尚未給付，經代書書
    立不動產抵押借款契約書，並由其妻即證人乙○○○擔任連帶保證人蓋章於契約
    書上，不料被告竟以其對證人乙○○○尚有借款債務未清償，先行取得執行名義
    ，就上開修建之建物全部（暫編為九六七四建號）聲請法院執行查封拍賣（案號
    為：本院九十三年度執字第三五三一號清償債務案件），原告就上開房屋拍賣所
    得價金，依照民法第八百七十三條第一項及第五百十三條之規定有法定抵押權存
    在，應優先受償，況以法定抵押權乃依法律規定取得，聲明參與分配，不需取得
    拍賣抵押物裁定，故僅提出抵押權設定契約書，請求聲明：鈞院九十三年度執字
    第三五三一號強制執行事件，就債務人乙○○○等財產拍賣所得價金，准原告以
    四百五十萬元，及自九十三年四月二十二日起至清償日為止，按年息百分之五計
    算之利息，列為分配表(2)第一順位優先受償。
  (二)原告訂立不動產抵押借款契約書乃作為訴外人陳夏田積欠工程款之證明文件，絕
    無工程款可辦理抵押之情事發生，當時乃為使將來得辦理抵押權登記之故，載明
    為借款關係。
二、被告方面：
  (一)原告所提出之不動產抵押借款契約書之法律關係約定為借貸關係，並約定該日後
    為抵押權登記之合意，實難據此認為原告有法定抵押權存在。原告竟捨契約記載
    借貸文字，而改稱其原意為承攬工程之法定抵押權，為求得分配款，意圖甚明。
    故不應捨契約文字而他求。
  (二)倘原告與訴外人陳夏田間果真有承攬建築所生之債務，何以不就承攬關係向訴外
    人陳夏田請求報酬，卻於八十年十月三十日另簽立借據契約，並以文字明示：所
    有工程帳單，本日會帳當面作廢，假設先前果真有因承攬建築所生之債務，於簽
    立不動產抵押借款契約書時，亦因另外成立借款債務，致使原有之承攬債務消滅
    ，原告雖因借款契約約定，日後應設定抵押權，惟依民法第七百五十八條之規定
    ，原告必須依法辦理登記始生抵押權效力，其既無法辦理設定登記，自無從僅依
    據該書面主張實行抵押權而優先受償。故原告需先取得執行名義始得以執行名義
    參與分配始為合法。
  (三)縱認原告有因其增建、修繕工作物之承攬報酬債權而得主張法定抵押權存在，原
    告應對該承攬債權負舉證責任，其不能證明法定抵押權及抵押債權存在，即不得
    以此聲請參與分配。
  (四)況原告所提出之不動產抵押借款契約書，成立時間為八十年間，以當時之情形以
    打字方式書立契約，應屬少見，足見其等之慎重，然該慎重之行為卻無法院公證
    之證明，何以僅有木刻便印之蓋章，而無當事人之簽名，亦無簽章見證，且抵押
    權設定契約書中，關於擔保權利金額，設定權利範圍、權利存續期間等，竟全未
    記載，是抵押權設定契約書成立不全。
  (五)若以承攬人之報酬請求權時效為二年計，加計時效完成後五年之抵押權行使除斥
    期間估算，前開不動產抵押借款契約書係於八十年十月三十日之後，即未曾向第
    三人請求償還，其承攬債權之請求權及法定抵押權於八十七年十月三十日已罹於
    時效，故無法主張優先受償。
  (六)綜上故聲明求為判決：原告之訴駁回。
三、法院得心證之理由：
  (一)程序方面：
    按債權人或債務人對於分配表所載各債權人之債權或分配金額有不同意者，應於
    分配期日一日前，向執行法院提出書狀，聲明異議。前項書狀，應記載異議人所
    認原分配表之不當及應如何變更之聲明。又異議未終結者，為異議之債權人或債
    務人，得向執行法院對為反對陳述之債權人或債務人提起分配表異議之訴。但異
    議人已依同一事由就有爭執之債權先行提起其他訴訟者，毋庸再行起訴，執行法
    院應依該確定判決實行分配。債務人對於有執行名義而參與分配之債權人為異議
    者，僅得以第十四條規定之事由，提起分配表異議之訴，強制執行法第三十九條
    第一項、第四十一條第一項、第二項分別定有明文。查本件原告起訴主張本院九
    十三年度民執二字第三五三一號強制執行事件，就拍賣債務人乙○○○所屬之上
    開修建之建物全部（暫編為九六七四建號）聲請法院執行查封拍賣，就上開房屋
    拍賣所得價款，於九十三年五月六日所製作之分配表，原告於九十三年四月二十
    二日聲請參與分配，經本院執行處以原告未提出相當之權利證明文件（即執行名
    義）為由，而未將債權額列入分配表優先分配，遂由原告於同年五月二十一日聲
    明異議，經被告於同年五月三十一日分配期日表示不同意原告參與分配之意思，
    堪認本件被告對於原告之異議，已有反對之陳述，故依據強制執行法第四十一條
    之規定提起本件分配表異議之訴等事實，經本院調閱本院九十三年度民執二字第
    三五三一號強制執行事件卷宗查核屬實，是原告提起本件分配表異議之訴，程序
    上與首開規定相符，自應予准許，合先敘明。
  (二)實體方面：
  1.經查，原告主張被告以其對證人乙○○○尚有借款債務未清償，先行取得執行名
    義（即本院九十二年度民執二字第四六０三七號債權憑證），就上開修建之建物
    全部（暫編為九六七四建號）聲請法院執行查封拍賣（案號為：本院九十三年度
    執字第三五三一號清償債務案件），經本院就上開房屋拍賣獲有價金，本院民事
    執行處，於九十三年五月六日所製作之分配表，未將原告聲請參與分配之承攬報
    酬債權四百五十萬元列入分配表優先分配等事實，除經本院調閱本院九十三年度
    民執二字第三五三一號強制執行事件卷宗查核無誤外，並為被告所不爭執，堪信
    屬實。
  2.次查，原告主張其先前於六十五年至七十七年先後承攬訴外人陳夏田之位於臺中
    市○○路一三五之四五、四六、四七號之房屋三棟之三樓增建部分、火災後重大
    修繕工程及後厝二樓增建等工程，於完工後，交付訴外人陳夏田使用，所有工程
    款經會帳後尚欠工程款四百五十萬元尚未給付，經代書書立不動產抵押借款契約
    書，並由其妻即證人乙○○○擔任連帶保證人蓋章於契約書上等事實，提出不動
    產抵押借款契約書一紙附卷可參，核與證人乙○○○到庭結證大致相符，原告對
    於不動產抵押借款契約書上之印章真正並不爭執，則該不動產抵押契約上既有原
    告、證人乙○○○及訴外人陳夏田之蓋章，自堪信該書面之意思表示係原告、證
    人乙○○○及訴外人陳夏田所為。
  3.復查，原告所提出之不動產抵押借款契約書，就其外型觀之，其文字係以一般打
    字繕印後，並由原告、證人乙○○○及訴外人陳夏田蓋章而成，其紙質略呈泛黃
    顏色，顯非臨時所杜撰，兩造間為求慎重，請他人以打字繕印，亦符常情，尚難
    據此推認其為不實，至於是否將之提交法院公證，亦與其真實性無關。另依照民
    法第三條第二項規定，如有用印章代簽名者，其蓋章與簽名生相同之效力，是本
    件縱是係由原告、證人乙○○○及訴外人陳夏田蓋章，而未簽名，其法律上之效
    力仍與簽名相同，尚難以當事人僅有蓋章而未簽名，即認為該文書之內容並非真
    正。至於兩造契約書雖約定欲設定抵押權，而未於將擔保權利金額，設定權利範
    圍、權利存續期間等載明於不動產抵押借款契約書，惟此，非不得於將來設定抵
    押權時，再為約定記載，被告以系爭不動抵押契約書有上開情形，而抗辯該文書
    之內容不實云云，尚非可採。
  4.按更改乃因消滅舊債務而成立新債務之契約，於從屬之債務，如利息、違約金及
    就債務之擔保，如物之擔保、人之擔保等，亦均隨之消滅（參照鄭玉波著民法債
    編總論附論：論更改）。經查，原告提出之不動產抵押契約書其內容係記載：「
    立抵押借款契約人丁○○（以下簡稱甲方）、陳夏田（以下簡稱乙方），雙方同
    意訂立契約，其條款如左：一甲方願意貸與乙方四百五十萬元正，即(一)三樓增建
    尚欠一百萬元、(二)火災後修繕工程費欠二百五十萬元、(三)厝後增建及裝潢一百萬
    元，共計四百五十萬元（所有工程帳單，本日會帳當面作廢）。二利息：自本日
    起按中央銀行放款利率計算，付息日期訂每月三十日付清。三借款期限自民國八
    十年十月三十日起至民國八十五年十月三十日止，期滿經雙方同意得為展期至可
    辦理登記為止。四乙方願將所有臺中市○○區○○路一三五之四五、四六、四七
    號三棟房屋作抵押與甲方，俟開放可辦理房屋登記時，即辦理第一順位抵押權與
    甲方。五乙方如屆期不履行契約清償債務，願受法院強制執行拍賣抵押物抵償。
    六本契約一式二份，雙方各執一份為憑。」等語，足見訴外人陳夏田就其積欠原
    告工程款四百五十萬元之工程款債務，為使原告之債權未獲得抵押權擔保，雙方
    合意將原來之工程債權更改為借貸債權，且參酌契約書第二條有約定「所有工程
    帳單，本日會帳當面作廢」，及雙方另行約定借貸債務之利息及借貸期間等，足
    見原告與訴外人陳夏田間，應有消滅就有工程債務而成立新的借貸債務之合意，
    是如前所述，原有工程報酬請求權既已消滅，其法定抵押權自當隨之消滅，原告
    主張法定抵押權尚屬存在云云，自非可採。
  5.綜上所述，原告主張其就本院九十三年度執字第三五三一號清償債務案件，就上
    開房屋拍賣獲得之價金尚有法定抵押權，尚非可採，被告所辯，應非無據，從而
    ，原告請求將承攬報酬債權四百五十萬元，及自九十三年四月二十二日起，至清
    償日止，按年息百分之五計算之利息列入分配表優先分配，即無理由，應予駁回
    。
  (三)本件判決之基礎已臻明確，兩造其餘之攻擊防禦方法及舉證，於判決結果均無影
    響，毋庸一一論列，末此敘明。
四、據上論結，本件原告之訴為無理由，依民事訴訟法第七十八條，判決如主文。
中　　　華　　　民　　　國　　九十三　　年　　　八　　　月　　　九　　　日
　　　　　　　　　　　　　　　　臺灣臺中地方法院民事第三庭
~B法　　　官　許　石　慶
右為正本係照原本作成
如不服本判決，應於判決送達後二十日內，向本院提出上訴狀。
中　　　華　　　民　　　國　　九十三　　年　　　八　　　月　　　十二　　日
~B法院書記官
